臺灣高等法院民事判決　　　　　　　　　89年度上字第1148號
上　訴　人　國泰人壽保險股份有限公司
法定代理人　乙○○
訴訟代理人　吳光陸律師
被上訴人　　甲○○
訴訟代理人　楊進興律師
當事人間請求債務人異議之訴事件，上訴人對於中華民國 89年8
月10日臺灣士林地方法院88年度訴字第1400號第一審判決提起上
訴，本院於民國96年1月23日辯論終結，判決如下：
    主      文
上訴駁回。
第二審訴訟費用由上訴人負擔。
    事實及理由
壹、程序部分：
  一、本件上訴人之法定代理人原為劉秋德，嗣於民國（下同）
      95 年9月11日變更為乙○○，有上訴人公司變更登記表在
      卷可稽（見本院卷(二)第124至127頁），是以乙○○依法聲
      明承受訴訟，核無不合，應予准許。
  二、本件被上訴人經合法通知，無正當理由，未於言詞辯論期
      日到場，核無民事訴訟法第386條所列各款情形，爰依上
      訴人之聲請，由其一造辯論而為判決。
貳、實體部分：
一、被上訴人於言詞辯論期日未到場，據其以前於準備程序中到
    場及起訴主張：訴外人張素幼係伊之養女，並曾任職於上訴
    人公司，於87年 3月間冒用伊之名義，以偽造文書之手段將
    伊所有座落台北市○○區○○段 2小段317地號、321地號土
    地應有部分各二萬分之二七○，及地上建物台北市○○區○
    ○段2小段21459建號門牌號碼北投區○○路○段32巷15弄5號
    3樓房屋（下稱系爭房地）設定本金最高限額360萬元抵押權
    （下稱系爭抵押權）予上訴人，並取得貸款三百萬元，因該
    消費借貸及抵押權設定契約內容非其所知悉，兩造並無意思
    合致，系爭抵押權及其所擔保之債權均不存在，惟系爭房地
    現經上訴人聲請台灣士林地方法院以 88年度拍字第894號裁
    定准予拍賣，並由同院民事執行處以88年度民執字第6406號
    強制執行中，爰依強制執行法第14條第2項及民法第767條中
    段規定，提起債務人異議之訴，求為確認兩造間設立之系爭
    抵押權及其所擔保之債權均不存在，上訴人並應塗銷系爭抵
    押權登記，及撤銷台灣士林地方法院88年度執簡字第640 號
    就系爭房地所為強制執行程序之判決。
二、上訴人則以：系爭抵押權及其所擔保之債權係經被上訴人同
    意而為設定登記；縱未經被上訴人同意，亦構成表見代理，
    被上訴人應負授權人責任等語，資為抗辯。
三、原審為被上訴人勝訴之判決，上訴人不服，提起上訴，並於
    本院上訴聲明：(一)原判決廢棄。(二)被上訴人在第一審之訴駁
    回。被上訴人於本院答辯聲明：上訴駁回。
四、本件經依民事訴訟法第463條準用同法第270條之1第1項第 3
    款規定，整理並協議簡化爭點及不爭執點後，兩造同意僅就
    言詞辯論時所陳述之事實及主張之法律關係為論斷。查上訴
    人主張系爭房地於87年4月3日設定本金最高額抵押權 360萬
    元予上訴人，而上訴人聲請台灣士林地方法院以88年度拍字
    第894號拍賣抵押物裁定准予拍賣，並由同院民事執行處以8
    8年度民執字第 6406號強制執行中，且張素幼因虛偽設定系
    爭抵押權經刑事法院判處偽造文書罪刑確定等情，有系爭房
    地之土地及建物登記謄本（見原審卷第10至13頁及第85至90
    頁）附卷可稽，復有臺灣士林地方法院檢察署87年度偵字第
    9477號偵查卷、原法院88年度訴字第64號及本院88年度上訴
    字第4737號刑事卷等影本外放，與本院92年度上更(一)字第61
    1號及最高法院 95年度台上字第6669號刑事判決影本附卷足
    考（見本院卷(二)第42至76頁），被上訴人就此亦不爭執，自
    堪信上訴人此部分事實之主張為真正。惟上訴人主張系爭抵
    押權及其所擔保之債權係經被上訴人同意而為設定登記，且
    縱未經被上訴人同意，亦構成表見代理，被上訴人應負授權
    人責任等情，則為被上訴人所否認，並以前開情詞置辯。是
    本件兩造間之重要爭點厥為：(一)被上訴人是否同意設定系爭
    抵押權。(二)被上訴人是否應依表見代理，負授權人責任。爰
    析述如下：
  (一)被上訴人未同意設定系爭抵押權：
  1.被上訴人主張系爭消費借貸及抵押權設定契約，係張素幼假
    冒其名義向戶政機關申請補發印鑑證明，及向地政機關謊稱
    所有權狀遺失申請補發，並偽刻印章，冒用其名義在華南商
    業銀行石牌分行（下稱華銀石牌分行）開設帳戶，再於87年
    3 月間向上訴人辦理簽訂手續；上訴人則辯稱該消費借貸及
    抵押權設定契約，係經被上訴人同意，始由張素幼向上訴人
    洽辦。
  2.經查：一般人對於牽涉犯罪之事，均避之惟恐不及，絕無對
    於未曾為之犯行，故意編篡以自陷囹圄之理。據張素幼於台
    灣士林地方法院檢察署87年度偵字第9477號張素幼偽造文書
    刑事案件（下稱偵查卷）檢察官偵查中到庭供承：「問：是
    否有拿告訴人（即被上訴人）的權狀去設定抵押？有，但華
    信銀行沒貸成」、「問：你媽（指被上訴人）有無同意房子
    讓你抵押借錢？沒有」、「問：何時申請補發權狀？86年年
    底；印鑑證明是87年2、3月申領的」、「問：華信銀行為何
    沒辦成？因為我媽發現了，被她擋掉」等語（見偵查卷第39
    頁、第40頁；影本附本院卷(二)第89至91頁）。又另於原法院
    88年度訴字第64號張素幼偽造文書等案件（下稱第一審刑事
    卷）刑事庭訊問時承稱：「問：87年 4月15日又向淡水戶政
    申請補發印鑑證明有無得到？是我自己去辦的，並沒有跟甲
    ○○（即被上訴人）講，因辦貸款原證明超過時間，所以要
    請新的」、「問：是否用甲○○在華南銀行開戶？因與國泰
    人壽辦貸款要直接撥到帳戶，才開這帳戶」、「問：是否87
    年 3月間冒用甲○○名義向國泰人壽辦三百萬元貸款？對」
    、「問：你母親有同意要貸三百萬元？沒有」、「問：為何
    借款上蓋有甲○○指印？我跟她說弟弟有保險金三萬元可領
    」、「問：國泰借款三百萬元有撥下來？有，撥到華南銀行
    帳戶」、「問：提示華南銀行開戶資料，有何意見？無意見
    ，上面的甲○○的印章都是我盜蓋的」等語（見第一審刑事
    卷第64頁背面、第65頁、第87頁背面；影本附本院卷(二)第92
    至98頁）。參以被上訴人之子張能得確在上訴人公司有參加
    保險，有上訴人公司查復本院88年度上訴字第4737號張素幼
    偽造文書等案件（下稱第二審刑事卷）刑事庭之函件所附要
    保書可稽（見第二審刑事卷第124頁；影本附本院卷(二)第153
    頁），亦足佐證被上訴人及張素幼所述，被上訴人係因遭張
    素幼騙稱，被上訴人之子有保險金可領，始前往上訴人公司
    辦手續一節屬實，被上訴人並未同意本件抵押貸款，要無庸
    疑。抑有進者，第一審刑事案件法官曾當庭勘驗被上訴人庭
    呈被上訴人於偵查中歸還之圖章（木頭製）一枚，及真正之
    印鑑章一枚（透明塑膠製），印文字體有明顯不同，有該次
    勘驗結果及二枚印文附卷可稽（見第一審刑事卷第197至201
    頁，影本附本院卷(二)第160至168頁），經比對本件張素幼偽
    造之各項文書，確實均係使用該木頭製之圖章，足徵被上訴
    人及張素幼上開所陳該枚木頭圖章係張素幼事先盜刻，矇混
    被上訴人予以變更印鑑，並於日後使用該盜刻之印章申請印
    鑑證明、申請補發所有權狀，及辦理系爭抵押權設定等情，
    非屬子虛。被上訴人雖於第一審刑事案件調查中供稱：「（
    86年12月 5日有無到戶政事務所辦理印鑑證明？）我先生死
    後，上訴人（即張素幼）有帶我去一次」，惟張素幼於第一
    審自承有帶甲○○辦理印鑑證明，但未告知其辦理印鑑證明
    何用，遑論被上訴人之印鑑並未遺失，何須辦理印鑑變更？
    足見張素幼係因被上訴人不識字，於偕同甲○○至戶政事務
    所請領戶籍謄本之機會，矇混使不知情之被上訴人在申請書
    上按捺指印，辦理印鑑變更及請領印鑑證明使用，不能因被
    上訴人曾至戶政事務所在印鑑變更登記申請書上按捺指印，
    即認定其有變更印鑑證明之真意，並據此推定變更後之新印
    鑑（即木頭章），係屬真正，而非張素幼盜刻。
  3.上訴人主張貸款當日，被上訴人親自到上訴人公司時，已經
    由吳美玲告知要辦理房屋貸款三百萬元云云，為被上訴人所
    否認。經查：上訴人公司辦理本件貸款之承辦人員吳美玲雖
    證稱：「她（張素幼）帶她媽媽（被上訴人）來，因為她（
    被上訴人）不識字，我有告訴她貸三百萬，她希望我幫忙她
    填寫，我說不可以，要她親自蓋手印；根據公司規定，要影
    印文件給她，我請她蓋手印，她說不需要影印，她不識字」
    、「問：甲○○（被上訴人）去國泰是否知道要借錢，或是
    因為張素幼之弟弟有保險金要去領？，我認為她（被上訴人
    ）應該知道，因為我當天幫她辦時，有告訴她說要辦房屋貸
    款，請她自己填寫，也告訴她說，貸款下來匯入她的戶頭，
    我們當天填寫也蓋了很多手印」云云（見第一審刑事卷第13
    6 頁；影本附本院卷(二)第99至103頁）。吳美玲又證稱：「
    問：貸款文書是誰簽的？她（被上訴人）不會簽字，我叫她
    蓋手印，我有告訴她貸款三百萬，她是蓋手印及木刻章，我
    有告訴她要貸款三百萬，當初我要她親自簽名時，她說她不
    識字，我就請她蓋手印」、「問：對保時，你有告訴甲○○
    （被上訴人）要用房子抵押貸款三百萬？有」、「問：對保
    大約進行哪些程序？公司核准後，需甲○○帶權狀原本、印
    鑑證明、她戶籍之戶頭，她來我們公司我必須讓她簽借據。
    她來對保，對保時，要她填寫借據蓋印章，我拿她權狀正本
    ，辦設定用，申請書寫好後，要跟她告知公司如果核准的話
    ，這三百萬必須入她的戶頭，我問她入那個戶頭？她給我一
    本華南銀行戶頭，我影印好後送到公司去」等語（見第一審
    刑事卷第29頁、第30頁；影本附本院卷(二)第104至106頁）。
    惟依貸款申請書所載（見偵查卷第27頁；影本見本院卷(二)第
    10 7頁），本件貸款卻由張素幼為經手人，其上借款人連絡
    電話記載為張素幼之 0000000號，借款人地址寫為張素幼之
    住所（北投區○○街○段249號），連帶保證人陳貞貞載為被
    上訴人之媳婦，然陳貞貞係張素幼生母家之媳婦，並非被上
    訴人之媳婦，且係經由張素幼邀同為連帶保證人，與被上訴
    人素不相識，復據陳貞貞於第二審刑事案件訊問時證述在卷
    （見第二審刑事卷第51頁背面至54頁；影本附本院卷(二)第10
    8至112頁），已見吳美玲承辦本件貸款多所疏誤，其或係因
    張素幼為其同事，故放任由張素幼辦理，又未仔細加以核對
    有以致之。況查吳美玲證稱其只見過被上訴人一趟，來對保
    那一趟等語（見第二審刑事卷第89頁，影本附本院卷(二)第11
    8頁），參酌本件借據（見偵查卷第 28頁，影本附本院卷(二)
    第145頁）所載對保日期為 87年4月9日，則吳美玲證稱見到
    被上訴人當次即應屬該次無疑，而依卷附土地及建築改良物
    登記謄本（見原審卷第10至13頁）觀之，被上訴人之不動產
    早於同年4月3日即已設定抵押權登記完竣，則吳美玲猶稱對
    保當時有向被上訴人拿取權狀正本辦理設定之用，顯與事理
    有違。從而其證言中除被上訴人不識字以外，其餘所述有告
    知被上訴人是辦貸款等，均不足採。末按一般貸款申請人均
    須先行提出借款申請、書立借據，再由貸放行庫徵信、對保
    ，此為眾所週知之事實。而吳美玲係負責辦理本件貸款之承
    辦人，在同為該公司職員之張素幼申請貸款時竟任由張素幼
    為經手人，貸款過程均由張素幼提出權狀接洽，申請書上亦
    僅書寫張素幼居住之通訊及收息之地址，要徵吳美玲辦理本
    件貸款程序有重大疏失，是其證言中除被上訴人不識字以外
    ，其餘所述有告知被上訴人是辦貸款云云，要無足取。況吳
    美玲於第二審刑事案件訊問時又證稱：「（借款申請書）是
    在對保之前填的，也就是公司要送審核時填的；上面甲○○
    是誰蓋章的我不知道；我在對保時，沒有拿借款申請書給甲
    ○○看，因借款申請書在總公司要審核，我們手上沒有正式
    借據」云云（見第二審刑事卷第89至92頁；影本附本院卷(二)
    第113至121頁），足徵本件抵押貸款係張素幼一手主導，被
    上訴人並未同意，而吳美玲亦被矇在鼓裡。再者，華銀石牌
    分行00000000000之5號帳戶，於本案發生前均由張素幼使用
    ，復有張素幼所偽造之存款提款憑條附於第一審刑事卷（影
    本外放）內可稽。果若本件貸款係由被上訴人本人所申請，
    則於吳美玲告知貸款將撥入前述張素幼使用中之華銀石牌分
    行帳戶時，被上訴人豈有不立予反對之理？此亦可見證人吳
    美玲之供證確有不實。至證人即上訴人公司職員周明輝於第
    二審刑事案件調查中之供證（見第二審刑事卷第84至92頁，
    影本附本院卷(二)第113至121頁），僅得證明被上訴人曾至上
    訴人公司一次，關於有無聽見吳美玲向被上訴人說明一節，
    則據其表示已記憶不清，是依該證人之證言，尚不足為有利
    上訴人之認定，附此指明。
  4.綜上所述，被上訴人主張系爭抵押權係由張素幼冒用其名義
    以偽造文書之手段虛偽設定予上訴人，並冒被上訴人名義向
    上訴人貸款三百萬元，而非經被上訴人本人同意以系爭房地
    向上訴人抵押借款，至臻灼明，是系爭抵押權及其所擔保之
    債權均不存在之事實，堪予認定。上訴人所辯被上訴人確曾
    於貸款時前往上訴人公司就借貸事項及金額對保，且對保人
    員吳美玲並將有關對保之規定當面予以告知，兩造間系爭抵
    押權設定及消費借貸契約已成立並生效云云，尚難憑採。而
    被上訴人主張其未同意設定系爭抵押權，信而有徵，堪予採
    取。
  (二)被上訴人不應依表見代理，負授權人責任：
  1.按表見代理云者，即代理人雖無代理權而因有可信其有代理
    權之正當理由，遂由法律課以授權人責任之謂，而代理僅限
    於意思表示範圍以內，不得為意思表示以外之行為，故不法
    行為及事實行為不僅不得成立代理，且亦不得成立表見代理
    （最高法院55年台上字第1054號判例要旨參照）；次按民事
    訴訟制度原為保護私權而設，所謂私權者係當事人應受之利
    益，在私法上可以認為權利而言，若其利益係由於不法行為
    之結果，是尚不得認為權利，而以之為訴訟上之請求，即屬
    不當（最高法院19年上字第1087號判例要旨參照）。
  2.系爭抵押貸款，係被上訴人之養女張素幼假冒其名義向上訴
    人辦理，已如上述。上訴人雖主張被上訴人構成表見代理，
    應負授權人責任云云。姑不論上訴人並未舉證被上訴人有何
    以自己之意思表示授與張素幼代理權，或知張素幼表示為其
    代理人而不為反對之表示，揆諸上開判例意旨所示，被上訴
    人就張素幼所為不法抵押貸款行為，亦無負表見代理之授權
    人責任可言。
五、按所有人對於妨害其所有權者，得請求除去之，民法第 767
    條中段規定甚明。次按執行名義無確定判決同一效力者，於
    執行名義成立前如有債權不成立或消滅妨礙債權人請求之事
    由發生，債務人亦得於強制執行程序終結前提起異議之訴，
    強制執行法第14條第 2項定有明文。經查兩造間既無系爭抵
    押權及其所擔保之債權存在，且上訴人以被上訴人未清償系
    爭抵押權所擔保之債務為由，聲請原法院以88年度拍字第89
    4號拍賣抵押物裁定准予拍賣系爭房地，並由原法院民事執
    行處88年度民執字第6406號民事執行事件實施查封之強制執
    行程序等情，有如前述，而系爭抵押權之登記及上訴人向原
    法院聲請查封系爭房地之強制執行程序確已妨害被上訴人系
    爭房地之所有權，揆諸上開規定，被上訴人依民法第 767條
    中段規定，訴請確認系爭抵押權及其所擔保之債權均不存在
    ，並請求上訴人塗銷系爭抵押權登記，及撤銷上開原法院強
    制執行事件對系爭房地所為之強制執行程序，即無不合，為
    有理由，均應予准許。又因被上訴人本人既未與上訴人訂立
    系爭抵押權設定契約及借款契約，是本件系爭抵押權及其所
    擔保之債權自始即不存在，被上訴人亦非基於其被詐欺而主
    張撤銷抵押權之設定及借貸之意思表示，故上訴人辯稱被上
    訴人不得撤銷上開契約云云，洵屬誤會，附此敘明。
六、綜上所述，被上訴人提起債務人異議之訴，請求確認被上訴
    所有系爭房地為上訴人設定之系爭抵押權與所擔保之債權均
    不存在，上訴人應將該抵押權設定登記塗銷，及原法院88年
    度執字第6406號強制執行事件就系爭房地所為之強制執行程
    序應予撤銷，均有理由。原審為上訴人敗訴之判決，並無違
    誤。上訴意旨指摘原判決不當，求予廢棄改判，委無理由，
    應予駁回。
七、本件為判決基礎之事證已臻明確，兩造所提其餘攻擊防禦方
    法，經本院逐一審酌後，認與前開論斷結果無礙，爰不再一
    一論述，併此敘明。
據上論結，本件上訴為無理由，依民事訴訟法第385條第1項前段
、第449條第1項、第78條，判決如主文。
中　　華　　民　　國　　96　　年　 　2 　　月　　6  　日
                    民事第十庭
                        審判長法  官  阮富枝
                              法  官  吳麗惠
                              法  官  陳財旺
正本係照原本作成。
上訴人如不服本判決，應於收受送達後20日內向本院提出上訴書
狀，其未表明上訴理由者，應於提出上訴後20日內向本院補提理
由書狀（均須按他造當事人之人數附繕本）上訴時應提出委任律
師或具有律師資格之人之委任狀；委任有律師資格者，另應附具
律師資格證書及釋明委任人與受任人有民事訴訟法第466條之1第
1項但書或第2項（詳附註）所定關係之釋明文書影本。
中 　 華  　民  　國  　96　 　年　　 2　　月　 　7　 日
　　　　　　　　　　　　　　　書記官  鐘秀娥
附註：
民事訴訟法第466條之1（第1項、第2項）：
對於第二審判決上訴，上訴人應委任律師為訴訟代理人。但上訴
人或其他法定代理人具有律師資格者，不在此限。
上訴人之配偶、三親等內之血親、二親等內之姻親，或上訴人為
法人、中央或地方機關時，其所屬專任人員具有律師資格並經法
院認為適當者，亦得為第三審訴訟代理人。
